【裁判字號】    99,易,1520
【裁判日期】    990902
【裁判案由】    詐欺
【裁判全文】
臺灣高雄地方法院刑事判決              99年度易字第1520號
公  訴  人  臺灣高雄地方法院檢察署檢察官
被      告  蘇朝
上列被告因詐欺案件，經檢察官提起公訴（99年度偵字第15626
號），及移送併辦（99年度偵字第20175號），本院判決如下：
    主  文
蘇朝幫助犯詐欺取財罪，處有期徒刑參月，如易科罰金，以新
臺幣壹仟元折算壹日。
    事  實
一、蘇朝明知詐欺集團之不法份子經常利用他人存款帳戶、提
    款卡、密碼轉帳等方式，獲取不法利益並逃避執法人員之追
    查，且依其社會經驗，應有相當之智識程度可預見將自己所
    有存款帳戶資料、提款卡連同密碼，交付不相識之成年人使
    用，有被犯罪集團利用作為詐財轉帳匯款或其他財產犯罪之
    虞，竟以縱有人持其存款帳戶作為犯罪工具，亦不違其本意
    之幫助犯意，於99年2 月22日前某日，在不詳地點，將其所
    申設之中華郵政股份有限公司美濃中壇郵局帳號0000000000
    0000號帳戶之戶名、提款卡連同密碼，交由真實姓名、年籍
    不詳之成年人及其所屬詐欺集團使用。嗣該詐欺集團成員取
    得上開帳戶後，即意圖為自己不法之所有，共同基於詐欺取
    財之犯意聯絡，先後為下列犯行：
  (一)該詐欺集團不詳成員，在「露天拍賣網站」，以aogril006
    帳號刊登拍賣Will遊戲機之虛偽訊息，並留下0000000000號
    行動電話供聯絡之用（申登人即另案被告宋朝斌業經臺灣臺
    北地方法院檢察署檢察官以99年度偵字第13286 號提起公訴
    ），適有乙○○以MSN 網路即時通訊與該詐欺集團成員使用
    之上開帳號接洽買賣事宜，而陷於錯誤，於99年2 月22日下
    午1 時2 分許，在臺北縣民族路郵局內，依該詐欺集團成員
    提供之郵局帳號、戶名「蘇朝」，匯款新臺幣（下同）3,
    000 元至蘇朝上開帳戶內，並旋即遭提領一空。
  (二)該詐欺集團不詳成員，在「露天拍賣網站」，以pikanoko09
    帳號刊登拍賣電視之虛偽訊息，並留下上開行動電話號碼供
    聯絡之用，適有甲○○上網瀏覽該網頁誤信為真而陷於錯誤
    ，於99年2 月22日下午3 時25分許，前往臺北市實踐郵局，
    依詐欺集團成員提供之蘇朝上開帳戶之戶名、帳號，匯款
    8,300 元至該帳戶內，並旋遭提領一空。
  (三)該詐欺集團不詳成員，在「PCHOME拍賣網站」，刊登拍賣
    iphone手機之虛偽訊息，並留下00-0000000000 號、00-000
    00000 號、00-00000000 號等網路電話，致丙○○以奇摩即
    時通與該詐欺集團成員使用之dissolute64@hotmail.com 帳
    號接洽買賣事宜後，不疑有他陷於錯誤，遂於99年2 月22日
    晚上9 時28分許，至高雄縣鳳山市○○路統一超商內，以中
    國信託商業銀行自動櫃員機轉帳11,000元至蘇朝上開郵局
    帳戶內，並旋遭提領一空。嗣因乙○○、甲○○、丙○○未
    取得商品，發覺有異，報警處理，始悉上情。
二、案經臺北縣政府警察局蘆洲分局、臺北市政府警察局北投分
    局、高雄縣政府警察局鳳山分局移送臺灣高雄地方法院檢察
    署檢察官偵查起訴及併案審理。
    理  由
一、按被告以外之人於審判外之陳述，雖不符刑事訴訟法第159
    條之1 至第159 條之4 之規定，而經當事人於審判程序同意
    作為證據，法院審酌該言詞陳述或書面陳述作成時之情況，
    認為適當者，亦得為證據；又當事人、代理人或辯護人於法
    院調查證據時，知有第159 條第1 項不得為證據之情形，而
    未於言詞辯論終結前聲明異議者，視為有前項之同意，刑事
    訴訟法第159 條第1 項、第159 條之5 分別定有明文。查本
    案判決所引用各項證據（含傳聞證據、非傳聞證據及符合法
    定傳聞法則例外之證據）之證據能力，檢察官、被告蘇朝
    於本院審判程序時，均表示無意見，並同意引為證據，且於
    本院言詞辯論終結前，對於卷附具有傳聞證據性質之證據，
    既均已知其情，卻未聲明異議，本院認該具有傳聞證據性質
    之證據，亦無任何違法取證之不適當情形，以之作為證據使
    用係屬適當，自均具有證據能力。
二、訊據被告矢口否認有何幫助詐欺取財之犯行，辯稱：伊知道
    金融帳戶資料不能隨便提供給別人使用，伊於98年11月20日
    申設美濃中壇郵局帳戶、提款卡，是要讓伊外婆匯款給伊，
    伊不清楚提款卡是在哪裡遺失的，因為2 月份以後就沒再使
    用提款卡，是收到警察的通知，伊才知道提款卡遺失了，存
    摺還在伊外婆那裡云云。經查：
  (一)被害人乙○○、甲○○、丙○○各於上開時間受騙，而以上
    開方式，分別匯款或轉帳上開金額至被告上開郵局帳戶等情
    ，業據被害人乙○○、甲○○及丙○○於警詢時證述明確（
    見警一卷第4 至5 頁、警三卷第18至19頁、警二卷第5 至6
    頁），並有乙○○、甲○○之郵政國內匯款執據各1 紙、丙○○之中國信託商業銀行自動櫃員機轉帳明細1 紙、中華郵
    政股份有限公司99年3 月8 日儲字第0990024904號函暨檢附
    之被告美濃中壇郵局開戶資料暨客戶歷史交易清單、中華郵
    政股份有限公司鳳山郵局99年5 月17日鳳營字第0990100588
    號函暨檢附之開戶資料及歷史交易清單，及乙○○提供之MS
    N 網路即時通訊內容各1 份在卷可稽（見警一卷第9 頁、12
    至14、16至18頁背面、警二卷第10至15頁、警三卷第25頁）
    ，復為被告所不爭執，是被告所有上開郵局帳戶確實經詐欺
    集團使用，致被害人三人陷於錯誤，而順利詐得如事實欄所
    載之金額等事實，均堪以認定。
  (二)依被害人乙○○提供之MSN 網路即時通訊對話內容觀之（見
    警一卷第12至14頁），該詐欺集團不詳成員於通話時，明白
    揭露匯款帳號為「郵局700-帳號0000-000-000-0000 蘇朝
    」等語，堪認詐欺集團成員不僅知悉被告上開郵局帳戶號碼
    ，更知悉被告之姓名甚明，惟觀諸被告於警、偵、審所為歷
    次供述，始終表示僅遺失提款卡，並未遺失存摺、證件等可
    資辨識其姓名、身分之文件，且當庭提出上開郵局帳戶之存
    摺供本院審閱，而提款卡僅載有帳號號碼，並未載有持卡人
    之姓名、身分資料一節，乃眾所周知之基本常識，本件被告
    亦未表示有將自己姓名書寫其上之情形，衡諸一般常情，倘
    如被告所辯係遺失提款卡，則拾獲該提款卡之人亦無從知悉
    被告該郵局帳戶戶名為何，況且，被告姓名之「」非廣為
    普遍使用，一般人較少使用該字，部分電腦系統甚至需要自
    行造字，此觀諸卷附被告之個人戶籍資料亦無法顯示該字自
    明，此有其個人戶籍資料查詢結果附卷可參（見警一卷第15
    頁），若非被告自行提供上開帳戶資料與他人使用，詐欺集
    團成員當無可能知悉被告姓名，甚至正確繕打其姓名內之「
    」無訛，並提供予被害人乙○○、甲○○填製前揭郵政國
    內匯款執據，參以被告於99年5 月7 日偵查中供稱：存摺還
    在伊外婆那裡等語（見偵一卷第6 頁），及於99年6 月5 日
    偵查中供稱：提款卡是伊保管，存摺由伊祖母保管等語（見
    偵二卷第9 頁），益徵被告上開帳戶存摺應係交由其外婆保
    管，而非其持有，揆諸上開說明，足認本件美濃中壇郵局帳
    戶之提款卡、密碼及帳戶戶名等資料，係由被告提供與詐欺
    集團成員使用，而帳戶存摺則因由其外婆保管而無法一併交
    付詐欺集團至為明確。
  (三)又就本件開戶緣由，被告於99年5 月7 日偵查中供稱：該提
    款卡是伊母親在臺中工作時，匯錢給伊做生活費之用，後來
    伊母親在1 月底回高雄，就不用再匯等語（見偵一卷第7 頁
    ），99年6 月9 日警詢時則先供稱：伊沒有賣帳戶給詐騙集
    團，伊因為找到工作，叫伊母親不用匯錢給伊，所以不知道
    提款卡不見等語，嗣又改口供稱：伊母親99年1 月從臺中工
    作回來，不用匯款了等語（見警二卷第3 至4 頁背面），其
    於同日警詢陳述即有不同；而於本院審理時被告另供稱：該
    帳戶是外婆要匯錢給伊，作為每個月的生活費用才開戶的等
    語（見本院易字卷第35頁），其就開戶原因、經濟來源等事
    項之供述前後已有歧異，憑信性已有疑問。再觀諸被告於99
    年4 月19日警詢時供稱：上開郵局帳戶提款卡的密碼是伊的
    出生年月日「781119」，當時設定密碼後有抄錄於小紙條，
    跟提款卡一起放著等語（見警一卷第2 頁），於99年5 月7
    日偵查中供稱：伊不知道詐欺集團如何得知提款卡密碼，伊
    的密碼是出生年月日「781119」，都沒有變更過等語（見偵
    一卷第7 頁），嗣於99年6 月9 日警詢時又改口供稱：伊將
    密碼寫在提款卡的袋子上等語在卷（見警二卷第4 頁背面）
    ，本院比對其所為歷次供述，對於提款卡密碼書寫方式屢屢
    不同，先後所為陳述顯不一致，被告一再翻異前詞，已難為
    本院採信。況且，提款卡之密碼係提領存款之必要識別碼，
    為金融機關控管及申設人防免遭人盜用之機制，為避免提款
    卡遺失後徒增他人盜用之危險，一般通常智識之人為防提款
    卡遺失遭盜領，均不至隨意將該等提款卡及密碼置放於同一
    處、將記載密碼之紙張與提款卡置放一起，甚至將密碼寫在
    提款卡上面一望即知。而被告既已自承提款卡密碼為出生年
    月日「781119」，如前所述，該密碼毫無任何變化、簡單容
    易記憶，且被告於本院審理進行人別訊問時，對其出生年月
    日等年籍資料，答覆迅速、明確，亦無記憶模糊之情形，復
    觀諸上開郵局帳戶之客戶歷史交易清單，被告自98年11月20
    日開戶後迄99年2 月1 日止，於98年11月25日、11月28日、
    12月4 日、12月11日、12月26日、12月27日，及99年1 月3
    日、1 月22日、2 月1 日均有卡片提款紀錄，足見每週以卡
    片提款次數非少，豈有加以抄寫記載密碼之必要。而被告係
    78年出生，於案發時為20歲之成年男子，現就讀高職夜間部
    ，又自承在加工區及清心冷飲店有工作經歷（見偵二卷第8
    頁、本院易字卷第35頁），非毫無智識及社會經驗之人，其
    對於將提款卡與密碼同時存放、或將密碼寫在提款卡上，容
    易遭人盜用等眾所周知之基本常識，當無不知之理，殊難想
    像其竟將個人重要帳戶設定密碼為簡易之出生年月日，且將
    該密碼加以抄寫記載於提款卡上，徒增失竊遭人盜用風險。
    被告所辯顯與一般事理相悖，要無可採。
  (四)復自犯罪行為人角度審酌，其既知利用他人之帳戶掩飾犯罪
    所得，應非愚昧之人，當知社會上一般正常之人，如帳戶存
    摺、印鑑章、提款卡、提款密碼遺失或遭竊，為防止拾得或
    竊得之人盜領其存款或做為不法使用，而徒增訟累，必於發
    現後立即報警或向金融機構辦理掛失止付，在此情形下，如
    仍以該帳戶作為犯罪工具，則在其向他人詐欺，致使被害人
    將款項匯入該帳戶後，極有可能因帳戶所有人掛失止付而無
    法提領，則其大費周章從事於犯罪之行為，自無可能甘冒犯
    罪後遭追訴、處罰之風險，卻只能平白無故替原帳戶所有人
    匯入金錢，而無法得償犯罪之目的。且目前詐欺集團透過詐
    騙、購買之方式，取得金融帳戶施以詐騙案件非少，亦無必
    要甘冒遭人提款詐得款項之風險，而使用拾得之帳戶。換言
    之，從事此等財產犯罪之不法份子，若非確知該帳戶所有人
    不會去報警或掛失止付，以確定其等能自由使用該帳戶提款
    、轉帳，則其等應不至於以該帳戶從事於財產犯罪。而本件
    被告所辯復有上開諸多悖於常情之處，自難憑信，其確有提
    供上開帳戶之戶名、提款卡及密碼予詐欺集團成員一事，堪
    以認定。
  (五)又一般人向金融機構申請開立帳戶並非難事，而近年來不法
    犯罪集團利用人頭帳戶以行詐騙或恐嚇取財，並藉此隱匿渠
    等犯罪所得，規避檢警等執法人員查緝之事件時有所聞，報
    章雜誌及新聞媒體均多所宣導、批露，是避免此等專屬性甚
    高之金融機構帳戶被不法行為人利用為詐財之工具，應係一
    般人於生活中所易於體察之常識，茍見他人不自己申請開立
    帳戶，反係蒐集不特定人之帳戶使用，衡情應當可預見被蒐
    集之帳戶乃可能被利用為與財產有關之犯罪工具，被告既為
    78年間出生、具備高職肄業學歷、並有其他工作經驗，業如
    前述，堪認被告具備基本學歷及社會經驗，對於上情自難諉
    為不知，其於本院準備程序時亦供稱：伊知道金融帳戶資料
    不能隨便提供給別人使用等語明確（見本院審易卷第17頁）
    ，竟猶將上開郵局帳戶之戶名、提款卡及密碼等物品交付他
    人使用，就他人將持以施行詐騙之結果應有所認識，且對此
    事實之發生並不違反其本意，被告自有幫助詐欺取財之不確
    定故意至明。
  (六)綜上所述，被告上開辯解，顯屬事後卸責之詞，殊無可採。
    從而，本件事證明確，被告上開犯行堪以認定，應依法論罪
    科刑。
三、按刑法上之幫助犯，係對於犯罪與正犯有共同之認識，而以
    幫助之意思，對於正犯資以助力，而未參與實施犯罪之行為
    者而言。如未參與實施犯罪構成要件之行為，且係出於幫助
    之意思提供助力，即屬幫助犯，而非共同正犯（最高法院91
    年度台上字第2974號、88年度台上字第5520號判決意旨參照
    ）。查本件被告將其所有上開帳戶資料提供給姓名年籍不詳
    之成年人，再由該人將該帳戶轉交詐欺集團成員詐騙他人財
    物，顯係基於幫助他人詐欺之犯意，且被告單純提供金融機
    構帳戶供人使用之行為，並不等同於向被害人施以欺罔之詐
    術行為，應屬該罪構成要件以外之行為。是核被告所為，係
    犯刑法第30第1 項前段、第339 條第1 項之幫助詐欺取財罪
    。被告以一提供上開帳戶之行為，幫助詐騙集團成員分別詐
    取被害人乙○○、甲○○及丙○○之財物，係屬一行為同時
    觸犯幫助詐欺取財罪，為想像競合犯，應依刑法第55條規定
    ，從一重處斷。檢察官移送併辦部分（即被害人丙○○部分
    ），及本院職權調查被害人甲○○部分（被告就被害人甲○○遭詐欺取財部分，前經檢察官另以99年度偵字第17389 號
    提起公訴，經本院以99年度審易字第3236號諭知公訴不受理
    ），雖未據起訴，然與前開論罪科刑部分既為想像競合犯之
    裁判上一罪關係，應為起訴效力所及，本院自得併予審理，
    附此敘明。又被告並未實際參與詐欺犯行，為幫助犯，所犯
    情節較正犯輕微，爰依刑法第30條第2 項規定，按正犯之刑
    減輕之。爰審酌被告將上開郵局帳戶交予他人使用，致被害
    人乙○○、甲○○、丙○○分別受有3,000 元、8,300 元、
    11,000元，合計22,300元之損害，並造成執法機關不易查緝
    犯罪行為人，危害社會治安，助長社會犯罪風氣，增加被害
    人求償困難，於本院審理時又飾詞狡辯、矢口否認犯行，態
    度非佳，並考量被告犯罪手段、智識程度、所生損害及檢察
    官具體求處刑度等一切情狀，量處如主文所示之刑，併諭知
    如主文所示之易科罰金折算標準，以示懲儆。
據上論斷，應依刑事訴訟法第299 條第1 項前段，刑法第30條第
1 項前段、第2 項、第339 條第1 項、第55條、第41條第1 項前
段，刑法施行法第1 條之1 第1 項、第2 項前段，判決如主文。
本案經檢察官王清海到庭執行職務。
中    華    民    國    99    年    9     月    2     日
                  刑事第十八庭  審判長法  官  李東柏
                                      法  官  陳芸珮
                                      法  官  周佳佩
以上正本證明與原本無異。
如不服本判決應於收受送達後10日內向本院提出上訴書狀，並應
敘述具體理由；如未敘述上訴理由者，應於上訴期間屆滿後20日
內向本院補提理由書（均須按他造當事人之人數附繕本）「切勿
逕送上級法院」。
中    華    民    國    99    年    9     月    2     日
                                      書記官  王立山
附錄本案論罪科刑法條：
刑法第339 條第1 項
意圖為自己或第三人不法之所有，以詐術使人將本人或第三人之
物交付者，處5 年以下有期徒刑、拘役或科或併科1,000 元以下
罰金。

司法院資訊處製作；財團法人民間司法改革基金會備份。
